【裁判字號】    89,再,31
【裁判日期】    890808
【裁判案由】    再審之訴
【裁判全文】
臺灣高等法院臺南分院民事判決  八十九年度再字第三十一號
      再審  原告  乙○○
      再審  被告  甲○○
右當事人間請求給付借款事件，再審原告對於中華民國八十九年三月十四日本院第二
審確定判決（八十八年度上易字第七六號－原審台灣台南地方法院八十八年度訴字第
一三０號），提起再審之訴，本院判決如左：
      主      文
再審原告之訴駁回。
再審訴訟費用由再審原告負擔。
      事      實
甲、再審原告方面：
  一、聲明：求為判決：（一）原確定判決廢棄。（二）再審被告之訴駁回。（三）
      再審及再審前訴訟費用由再審被告負擔。
  二、陳述：
  （一）按確定終局判決，適用法規顯有錯誤者，得以再審之訴聲明不服；民事訴訟
        法第四百九十六條第一項第一款定有明文。所謂適用法規顯有錯誤，係指確
        定判決違背法規或現存判例解釋者而言，最高法院著有七十一年台再字第二
        一０號判例足資參照。又按請求履行債務之訴，除被告自認原告所主張債權
        發生原因之事實外，應先由原告就其主張此項事實，負舉證之責任，必須證
        明其為真實後，被告於其抗辯事實，始應負證明之責任，此為舉證責任分擔
        之原則（最高法院四十三年台上字第三七七號判例參照）。查本件原確定判
        決再審被告勝訴，無非係以(一)儲蓄存款存摺影本(二)證人阮惠玉之證言為其論
        據；惟再審被告就本件消費借貸契約存在之事實，尚未盡其法定之舉證責任
        ，原確定判決上訴人敗訴，顯然不當及違法。
  （二）再審被告所提出之（片段的）「儲蓄存款存摺」，不足以證明再審原告之父
        黃曜松有於八十七年四月十三日、八十七年四月二十八日，分別向再審被告
        借款新台幣（下同）三十萬元、十九萬二千元之事實。按當事人主張有金錢
        借貸關係存在，須就其發生所須具備之特別要件即金錢之交付及借貸意思表
        示互相一致負舉證之責任，若僅證明有金錢之交付，未證明借貸意思表示互
        相一致者，尚不能認為有金錢借貸關係存在〔最高法院八十一年度台上字第
        二三七二號（再審原告再審狀誤繕為二三七三號）判決參照〕。本件再審被
        告主張（其與黃曜松）有金錢借貸關係存在，固舉出「儲蓄存款存摺」為證
        ，惟此僅足以證明有金錢之交付而已，再審被告既尚未證明借貸意思表示互
        相一致，自不能遽認為有金錢借貸關係存在。況再審被告只敢提出「盜印」
        之黃曜松「儲蓄存款存摺」，不敢提出該轉帳之自己銀行存款「存摺」；除
        怕得悉其資金流向原係黃曜松所提供外，亦怕再審原告反轉向其催討。
  （三）再審被告聲請訊問之證人阮惠玉之證言，不足以證明再審原告之父黃曜松有
        於八十七年四月十三日、八十七年四月二十八日，分別向再審被告借款三十
        萬元、十九萬二千元之事實。查證人阮惠玉之證言雖有重大瑕疵而不足採信
        ，姑且不與原審法官爭執，縱認證人阮惠玉之證言全部屬實，亦不足以證明
        再審原告之父黃曜松有於八十七年四月十三日、八十七年四月二十八日，分
        別向再審被告借款三十萬元、十九萬二千元之事實。又證人阮惠玉到庭係證
        稱：「我是八十四年四月去工作，擔任會計，後在八十七年四月底離職，從
        我去工作，黃曜松就有向原告（即再審被告）借錢」、「借款談後用現金匯
        至黃曜松帳戶，原告（即再審被告）會先到公司告訴我要匯錢給黃曜松，然
        後再去銀行匯錢，所以我知道他們之間有借款之事」、「大約在我離職前一
        、二個月，黃曜松在辦公室說缺錢需要週轉而擬向原告（即再審被告）借錢
        ，原告（即再審被告）有說同意出借，但我不知借款金額多少，也不知借款
        有否交付」等語。證人阮惠玉既證稱：「在八十七年四月底離職」、「大約
        在我離職前一、二個月，黃曜松在辦公室說缺錢需要週轉而擬向原告借錢，
        原告有說同意出借」等語，則其必不知黃曜松是否有於「『八十七年四月十
        三日』、『八十七年四月二十八日』，分別向再審被告借款三十萬元、十九
        萬二千元」之事實。換言之，證人阮惠玉僅證稱：大約在其離職前一、二個
        月之時，即八十七年二月、三月之時，黃曜松曾擬向再審被告借錢等語而已
        ，既未證稱：黃曜松先後於八十七年四月十三日、八十七年四月二十八日分
        別向再審被告借錢云云，原確定判決何能以此不相干之證言，遽為再審原告
        敗訴之認定？又證人阮惠玉既證稱：「借款談後用『現金』匯至黃曜松帳戶
        ，原告會先到公司告訴我要匯錢給黃曜松，然後再去銀行匯錢，所以我知道
        他們之間有借款之事」等語，則其必不知「再審被告分次以『帳戶轉匯之方
        式』轉匯至黃曜松設於台南市第十信用合作社、帳號0000000000000號之帳
        戶內」之情事。換言之，證人阮惠玉僅證稱：再審被告交付借款予黃曜松之
        方式，係以「借款談後用『現金』匯至黃曜松帳戶」，且匯款前「原告會先
        到公司告訴我要匯錢給黃曜松，然後再去銀行匯錢」等語而已，既未證稱：
        再審被告交付借款予黃曜松之方式亦有包括以「帳戶轉匯之方式」轉匯云云
        ，原確定判決何能以此不相干之證言，遽為該「帳戶轉匯之方式」所轉匯之
        金額必為借款之認定？由證人阮惠玉所為之上開證言，足以證明：
      (一)再審原告之父黃曜松向再審被告借款時，伊都在場親見並耳聞。
      (二)借款談成後，再審被告要用『現金』匯至黃曜松帳戶之前，必先到伊面前向
        伊報備。
        惟由此適足以證明再審原告之父黃曜松於「八十七年四月十三日、八十七年
        四月二十八日」，並未向再審被告借款三十萬元、十九萬二千元。蓋證人阮
        惠玉於「八十七年四月十三日、八十七年四月二十八日」二日，並未在場親
        見並耳聞：黃曜松有向再審被告借款三十萬元、十九萬二千元之情事；且再
        審被告分次以「帳戶轉匯之方式」轉帳時，並未到證人阮惠玉面前向證人阮
        惠玉報備。
        由以上各點之說明可知，縱認證人阮惠玉之證言全部屬實，亦不足以證明「
        再審原告之父黃曜松有於八十七年四月十三日、八十七年四月二十八日，分
        別向再審被告借款三十萬元、十九萬二千元」及「借款談後用『現金』匯至
        黃曜松帳戶」之事實。反而適足以為「再審原告之父黃曜松於八十七年四月
        十三日、八十七年四月二十八日，並未向再審被告借款三十萬元、十九萬二
        千元」事實之最有力之證明。原確定判決既採信證人阮惠玉之證言，何能違
        反該證言而遽為再審原告敗訴之判決？豈非矛盾。
  （四）查再審被告於第一審起訴時係主張：「被告（即再審原告）之父黃曜松於八
        十七年四月十三日、八十七年四月二十八日，分別向原告借款三十萬元、十
        九萬二千元」之事實，則原審自應查明：黃曜松是否有於「八十七年四月十
        三日」、「八十七年四月二十八日」兩天，向再審被告借款三十萬元、十九
        萬二千元。惟查：在金錢之交付方面：再審被告固提出「儲蓄存款存摺」為
        證，惟此僅足以證明有金錢之交付而已，尚不足以證明借貸意思表示互相一
        致。又再審被告雖再聲請訊問證人阮惠玉為證，惟證人阮惠玉到庭並未證稱
        ：「再審原告之父黃曜松有於八十七年四月十三日、八十七年四月二十八日
        ，分別向再審被告借款三十萬元、十九萬二千元」等情，自不能遽認為有金
        錢借貸關係存在。足見原確定判決有適用法規顯有錯誤之再審事由。
  （五）又依民事訴訟法第四百六十六條不得上訴於第三審法院之事件，除第四百九
        十六條規定外，其經第二審之確定判決，如就足影響於判決之重要證據漏未
        斟酌者，亦得提起再審之訴；民事訴訟法第四百九十七條定有明文。查本件
        原確定判決遽為駁回再審原告之上訴，無非認定「再審原告之父黃曜松有於
        八十七年四月十三日、八十七年四月二十八日，分別向再審被告借款三十萬
        元、十九萬二千元」之事實；惟觀乎原確定判決之「理由」內容，並未依客
        觀之事實及現行法律以判斷之，並就再審原告所提出之重要證據漏未斟酌，
        業已失去其審判者之超然立場。
  （六）按抵銷為消滅債務之單獨行為，只須與民法第三百三十四條所定之要件相符
        ，一經向他方為此意思表示，即生消滅債務之效果，原不待對方之表示同意
        （最高法院五十年台上第二九一號判例參照）；再審原告自始即否認本件金
        錢借貸關係之存在，而再審被告就本件金錢借貸關係之存在，亦未能舉證以
        實其說。苟認再審被告就本件金錢借貸關係之存在，業已盡其舉證責任而屬
        真實，則由再審原告歷次所提出之證據資料，亦足證明黃曜松對於再審被告
        之債權大於再審被告對於黃曜松之債權，是再審原告就此與再審被告所為請
        求之範圍內主張抵銷。惟原審就再審原告所主張：再審被告所盜領黃曜松之
        工程保證金一百萬元應予抵銷之部分，竟隻字未提，遽為再審原告敗訴之判
        決，顯為不當，灼然甚明。
  （七）綜前所述，再審被告經人指點於再審原告即將提出刑事告訴之際，而提起本
        件民事訴訟，無非因渠侵吞再審原告先父黃曜松之保證金一百萬元之犯行，
        經再審原告查覺後，因懼罹刑責，乃編織再審原告先父黃曜松及再審原告曾
        積欠其債務一百一十九萬八千元之情節，而先提起本件虛偽之民事訴訟，請
        求再審原告清償，其目的根本不在於求得本件民事訴訟，乃是為求如果再審
        原告確實提出刑事告訴後，能有藉口以免遽罹刑責而已。再審被告與訴外人
        朱勇明既能想出此狡詐方式避免刑責，渠等智能本來就不差，而原確定判決
        既有如上所述之適用法規顯有錯誤及就足影響於判決之重要證據亦有漏未斟
        酌之處；為此，依法提起本件再審之訴。
  三、證據：援用確定判決前歷審所提之證據。
乙、再審被告方面：
    再審被告未於言詞辯論期日到場，惟據其在準備程序期日到場及提出之書狀所為
    之聲明及陳述如后：
  一、聲明：求為判決：（一）再審之訴駁回。（二）再審訴訟費用由再審原告負擔
      。
  二、陳述：
  （一）按再審之訴必須具有再審事由（民事訴訟法第四百九十六條第一項各款情形
        及第四百九十七條）方得對確定決聲明不服，但當事人已依上訴主張其事由
        或知事其由而不為主張者，則不在此限，民事訴訟法第四百九十六條第一項
        定有明文。又同條項第一款所謂適用法規顯有錯誤者，不包括未經斟酌證據
        及認定事實錯誤情形在內。而解釋意思表示認定事實為事實審法院職權，縱
        有不當，不生適用法規顯有錯誤問題（最高法院六十三年台上字第八八０號
        、六十四年台再字第一四０號判例參照）。
  （二）再審原告就原確定判決所違背法規或判例、解釋之內容為何？及如何違背？
        並未具體指摘，僅空言泛指其適用法規顯有錯誤，殊難採信。如前所述，適
        用法規顯有錯誤者，並不包括未經斟酌之證據及認定事實錯誤情形在內，而
        認定事實為法院職權所在，再審原告所提當事人間借貸關係存在事實，已經
        原審肯認，並於判決理由中一一審酌詳述原審依舉證原則認事用法並無不當
        ，何來適用法規錯誤可言。而再審原告所舉之事由，歷經第一審法院、鈞院
        前審審理時一再主張之，惟均不被採信，揆諸民事訴訟法第四百九十六條第
        一項但書之規定，當事人即不得再據為再審事由之主張，是其提起本件再審
        之訴，應不予准許。
  （三）再審原告就原確定判決認定雙方借貸事實成立，並未舉出有任何證據未經斟
        酌，僅空言指摘原確定判決「只知賣弄文章與再審原告死抬摃．．．」云云
        ，足徵再審原告為求再審而放言空論，灼然至明。再審原告所主張抵銷抗辯
        之事實，在前審訴訟程序中已經審理，並於判決理由中指述綦詳（詳見原確
        定判決理由六、判決書第一二～一三頁），再審理由狀中誣稱原確定判決隻
        字未提，實非真實。
  （四）綜上所述，原確定判決並無不當，再審原告故為曲解，以原確定判決適用法
        規顯有錯誤及重要證據漏未斟酌為理由而提起本件再審之訴，顯然不實，殊
        無可採。
  三、證據：援用確定判決歷審所提之證據。
丙、本院依職權調閱本院八十八年度上易字第七六號（原審台灣台南地方法院八十八
    年度訴字一三０號）請求給付借款事件民事歷審卷。
      理      由
一、本件再審被告經合法通知，未於言詞辯論期日到場，核無民事訴訟法第三百八十
    六條所列各款之情形，爰依再審原告之聲請，由其一造辯論而為判決。
二、本件再審原告主張：再審被告提出之儲蓄存款存摺，並不足以證明再審原告之父
    黃曜松有於八十七年四月十三日、八十七年四月二十八日，分別向再審被告借款
    三十萬元、十九萬二千元之事實，而其所舉證人阮玉惠之證言，亦不足以證明再
    審原告之父黃曜松有上述借款事實，再審被告就本件消費借貸存在之事實並未盡
    舉證責任，原確定判決為再審原告敗訴之判決，有違最高法院四十三年台上字第
    三七七號判例及八十一年度台上字第二三七二號判決意旨，致有適用法規顯有錯
    誤之情事；又再審原告歷次提出之證據資料，足以證明再審原告先父黃曜松對於
    再審被告之債權大於再審被告對於黃曜松之債權，並在再審被告所為本件請求之
    範圍內主張抵銷，而關於再審被告所盜領黃曜松工程保證金一百萬元部分之抵銷
    抗辯，原確定判決未予斟酌，亦有就足影響於判決之重要證據漏未斟酌之情事；
    為此，依民事訴訟法第四百九十六條第一項第一款、第四百九十七條規定，求為
    廢棄原確定判決，並駁回再審被告之訴之判決等語。
三、再審被告則以：再審原告就原確定判決所違背之法規或判例、解釋之內容為何，
    及如何違背？並未具體指摘，僅空言泛稱指其適用法規顯有錯誤，已有未合。況
    再審原告主張之事由，於前訴訟程序一再主張，惟均不被採信，亦不得再據為再
    審事由之主張；又再審原告主張抵銷抗辯之事實，原確定判決已於理由中詳予論
    述，並無不當，再審原告故為曲解而提起本件再審之訴，顯然不實等語，資為抗
    辯。
四、本件再審原告主張本院八十八年度上易字第七六號民事確定判決有適用法規顯有
    錯誤及就足影響於判決之重要證據有漏未斟酌之再審理由等情，已為再審被告所
    否認，並以前揭各情詞置辯，經查：
（一）按適用法規顯有錯誤者，當事人得以再審之訴，對於確定終局判決聲明不服；
      但當事人已依上訴主張其事由或知其事由而不為主張者，不在此限；民事訴訟
      法第四百九十六條第一項第一款定有明文；所謂「適用法規顯有錯誤」者，係
      指確定判決所適用之法規顯然不合於法律規定，或與司法院現尚有效及大法官
      會議之解釋，或最高法院尚有效之判「例」顯然違反者而言，最高法院著有六
      十年台再字第一七０號判例可稽；是以所謂「適用法規顯有錯誤」，不包括漏
      未斟酌證據及認定事實錯誤之情形在內（最高法院六十三年台上字第八八０號
      判例參照）。查本件再審原告主張本院原確定判決有適用法規顯有錯誤之再審
      事由，即就其先父黃曜松與再審被告間關於八十七年四月十三日、八十七年四
      月二十八日分別借款三十萬元及十九萬二千元事實之爭執，並證人阮惠玉之證
      述是否足以證明有上開借款之事實存在？已據其在本院原確定判決之訴訟程序
      據為上訴理由之主張｛參見本院原確定判決再審原告之陳述（一）、（二）－
      即再審原告八十八年十一月二十六日〔上訴理由暨調查證據聲請狀〕、八十八
      年十二月二十四日〔上訴理由一暨調查證據聲請狀〕所載‧參見本院前審卷第
      二六－三四、五六－七五頁），依民事訴訟法第四百九十六條第一項但書規定
      ，已不能據為再審事由之主張；何況，再審原告所引最高法院八十一年度台上
      字第二三七二號之裁判僅為判「決」，並未經編為判「例」，揆諸前開最高法
      院六十年台再字第一七０號判例意旨，已難據此主張本院原確定判決有適用法
      規顯有錯誤之情事；況且，本院原確定判決斟酌全辯論之意旨及調查證據之結
      果，認再審原告之先父黃曜松確有向再審被告借貸前開款額之事實，並詳敘認
      定之理由及依據（參見本院原確定判決理由四、五－其中理由四倒數第五行誤
      繕金額為十九萬元），核無違背再審原告所引最高法院四十三年台上字第三七
      七號判例〔請求履行債務之訴，除被告自認原告所主張債權發生原因之事實外
      ，應先由原告就其主張此項事實，負舉證之責任，必須證明其為真實後，被告
      於其抗辯事實，始應負證明之責任，此為舉證責任分擔之原則。〕意旨；則再
      審原告猶執在本院原確定判決訴訟程序已主張之事項，援引最高法院四十三年
      台上字第三七七號判例及八十一年度台上字第二三七二號判決意旨，主張本院
      原確定判決，有民事訴訟法第四百九十六條第一項第一款適用法規顯有錯誤之
      情事，自非可取。
（二）又依民事訴訟法第四百六十六條不得上訴於第三審法院之事件，除同法第四百
      九十六條規定外，其經第二審確定之判決，如就足影響於判決之重要證物，漏
      未斟酌者，亦得提起再審之訴；固為民事訴訟法第四百九十七條所明定；惟所
      謂「重要證物漏未斟酌」，係指當事人在前訴訟程序已經提出，第二審確定判
      決漏未於判決理由中斟酌者而言；申言之，該項證物如經斟酌，原判決將不致
      為如此之論斷，若縱經斟酌亦不足影響原判決之內容，或原判決曾於理由中說
      明其為不必要之證據者，均與本條規定之要件不符。查本件再審原告以本院原
      確定判決漏未斟酌其關於再審被告所盜領黃曜松工程保證金一百萬元部分之抵
      銷抗辯，而主張有民事訴訟法第四百九十七條之再審事由云云；然再審原告僅
      空泛主張歷次所提出之證據資料，足以證明其先父黃曜松對於再審被告之債權
      大於再審被告對於其先父黃曜松之債權云云，而未具體指摘本院原確定判決究
      係漏未斟酌何項「證物」，自難認已具體指摘本院原確定判決就足影響於判決
      之重要證物，有漏未斟酌之再審事由；何況，本院原確定判決就再審原告為抵
      銷之抗辯，已斟酌再審原告在原審台灣台南地方法院提出之支票（影本）及向
      大眾商業銀行西台南分行函查之兌領黃曜松支票資料，詳敘再審原告關於抵銷
      之抗辯為無理由，並將再審原告其餘不影響判決結果之攻擊防禦方法之主張不
      予論述之理由載明於判決（參見本院原確定判決理由六、九），並無就足影響
      於判決之何項重要「證物」漏未斟酌之情事；則再審原告徒以本院原確定判決
      關於再審被告所盜領黃曜松工程保證金一百萬元部分之抵銷抗辯未斟酌，遽謂
      本院原確定判決有民事訴訟法第四百九十七條規定就足影響於判決之重要「證
      物」漏未斟酌之再審事由，自難信取。
五、綜上所述，再審原告主張本院原確定判決有民事訴訟法第四百九十六條第一項第
    一款適用法規顯有錯誤及第四百九十七條就足影響於判決之重要證物漏未斟酌之
    情事，並不足採；則其依上開條款規定，對本院八十八年度上易字第七六號民事
    確定判決提起再審之訴，求為廢棄本院該確定民事判決，並駁回再審被告之訴，
    要難認為正當，即無准許之理由，應予駁回。
六、又民事訴訟法第四百六十六條第一項所定上訴第三審之利益額數，業經修正提高
    為一百萬元，並經總統於八十九年二月九日公布施行，已於同年月十一日生效。
    查本件訴訟標的金額經本院前審訴訟程序中核定為四九二、０００元，並未逾一
    百萬元，參照最高法院四十一年台上字第三０三號判例〔再審之訴形式上雖為訴
    之一種，實質上為前訴訟之再開或續行，其訴訟標的之價額仍應以前訴訟程序所
    核定者為準，不容任意變更，而在前訴訟就標的價額計算，因上訴所得受之利益
    不得提起第三審上訴者，在再審程序自亦不得上訴於第三審法院。〕之意旨，再
    審原告對本件判決自亦不得提起第三審上訴。至兩造其餘主張及舉證，均不影響
    本院所為前開論斷，自無再一一予以審論之必要，均附此敘明。
七、據上論結，本件再審原告之訴為無理由，依民事訴訟法第五百零五條、第四百六
    十三條、第三百八十五條第一項前段、第七十八條，判決如主文。
中      華      民      國    八十九    年      八      月      八      日
                          臺灣高等法院臺南分院民事第四庭
~B1審判長法官  王  惠  一
~B2      法官  吳  上  康
~B3      法官  蘇  清  恭
右為正本係照原本作成。
本判決不得上訴。
中      華      民      國    八十九    年      八      月      八      日
~B法院書記官  李  淑  華


司法院資訊處製作；財團法人民間司法改革基金會備份。
